臺灣臺北地方法院刑事判決　　　　　　　　　　　　　九十三年度訴字第四四九號
　　公　訴　人　臺灣臺北地方法院檢察署檢察官
　　被　　　告　甲○○
　　指定辯護人　本院公設辯護人　沈芳萍
右列被告因公共危險案件，經檢察官提起公訴（九十三年度偵字第四一五０號），本
院判決如左：
    主      文
甲○○無罪，令入相當處所施以監護壹年。
    理      由
一、公訴意旨略以：被告甲○○於民國九十三年二月二十一日晚上十一時許，攜帶容
    量六百公克保特瓶空瓶至加油站購買汽油後，於翌日凌晨一時十五分許，至台北
    市○○區○○路六八九巷四一之一號華安宮前，明知該處內有負責人（俗稱廟公
    ）乙○○在內居住，竟基於放火燒燬現有人所在建築物之犯意，將汽油潑灑於東
    側大門、西側大門、中間正門門檻、門板等處，並持打火機點燃後獨立燃燒（毀
    損部分未據告訴），嗣經呂芳榮巡邏至該處發現，而汽油量不夠，始未繼續延燒
    而未遂，並當場逮捕甲○○，始悉上情。並扣得打火機一個，空保特瓶一個等語
    ，因認被告甲○○涉犯刑法第一百七十三條第三項、第一項之放火燒燬現有人所
    在之建築物未遂罪嫌。
二、按心神喪失人之行為，不罰，刑法第十九條第一項定有明文。又不能證明被告犯
    罪或其行為不罰者，應諭知無罪之判決，刑事訴訟法第三百零一條第一項亦定有
    明文。次按刑法上之心神喪失與精神耗弱，應依行為時精神障礙程度之強弱而定
    ，如行為時之精神，對於外界事務全然缺乏知覺理會及判斷作用，而無自由決定
    意思之能力者，為心神喪失；且刑法上所謂心神喪失人，非以其心神喪失狀態毫
    無間斷為必要，如果行為時確在心神喪失之中，即令其在事前事後偶回常態，仍
    不得謂非心神喪失人（最高法院二十四年上字第二八四四號判例、二十六年渝上
    字第二三七號判例參照）。而何謂「對於外界事務全然缺乏知覺理會及判斷作用
    ，而無自由決定意思之能力」？，依最高法院十七年上字第三０五號判例、四十
    七年台上字第一二五三號判例所認，其「乃屬醫學上精神病科之專門學問，非有
    專門精神病醫學研究之人予以診察鑑定，不足以資斷定。」，晚近最高法院之數
    則判決亦一再重申此旨（最高法院九十二年度台上字第五二六七號判決、九十三
    年度台上字第一一九０號判決），先予說明。
三、被告在本院行準備程序及審理時固均對於其在九十三年二月二十一日晚上十一時
    許，有攜帶容量六百公克保特瓶空瓶至加油站購買汽油後，於翌日凌晨一時十五
    分許，至台北市○○區○○路六八九巷四一之一號華安宮前，將汽油潑灑於該宮
    東側大門、西側大門、中間正門門檻、門板等處，並持打火機點燃之客觀事實（
    本院九十三年五月十二日準備程序筆錄及九十三年十月十三日審判筆錄參照），
    關於被告在訴訟上所承認對己不利之此部分事實，有扣案之保特瓶一個及打火機
    一個足資佐證，並經於前述案發時地在該處擔服巡邏職務，發現華安宮著火，而
    攜帶滅火器前往滅火，並當場逮捕被告之憲兵排長呂芳榮於警訊及檢察官偵查時
    供述其如何發現本件火災及逮捕被告等情在卷（偵查卷第十頁至第十一頁調查筆
    錄及第四一頁至第四二頁訊問筆錄參照），復有卷附華安宮遭被告放火後之受損
    相片可稽（偵查卷第二十頁至第二一頁參照），惟被告對於其為前開行為時之精
    神狀態是否處於與一般人正常無異之狀態，則供稱：我在放火前有喝了高梁酒，
    且我平常就有幻聽及幻覺，平日就一直在看精神病，我也不知道我當時在作什麼
    事情等語。
四、本件在檢察官偵查中，原偵查檢察官經過對被告之訊問後，發現被告行為時之精
    神狀態恐與正常人有異，為善盡其「客觀官署」之義務，乃於九十三年三月十五
    日在辦案進行單批示將被告送往國立台灣大學醫學院附設醫院（以下稱台大醫院
    ）為精神鑑定（偵查卷第五十頁之辦案進行單照），台大醫院亦於九十三年三月
    二十四日函覆偵查檢察官將於同年五月二十五日對被告進行精神鑑定（偵查卷第
    八一業參照），不過相當可惜，原偵查檢察官未將被告送往台大醫院進行精神鑑
    定，即於九十三年三月三十一日將被告向本院提起本件公訴，迨本件繫屬本院後
    ，本院徵得公訴檢察官及指定辯護人之同意，在調得被告平日在台北市大直診所
    就醫之病歷資料後，囑託台大醫院對被告行精神鑑定，嗣台大醫院於九十三年七
    月十五日以該院（九十三）校附醫精字第九三００００六八七０號函檢送該院對
    於被告之精神鑑定報告書至本院，其內容為：
　「一、甲○○（以下簡稱陳員），男性，未婚，二十九歲（民國六十四年一月十七
　　　　日生），因公共危險案件，由臺灣台北地方法院委託臺灣大學醫學院附設醫
　　　　院，於民國九十三年六月八日實施精神鑑定，其結果如下：
　　二、犯罪事實及申請鑑定原因（根據偵查筆錄、起訴書及相關卷宗）：
        陳員於民國九十三年二月二十一日晚上十一時許，攜帶容量六百公克之寶特
    瓶空瓶至加油站購買汽油，於翌日凌晨一時十五分許，至台北市○○區○○路六
    八九巷四一之一號華安宮前，基於放火燒毀現有人所在建築物之犯意，將汽油潑
    灑於華安宮東側大門、西側大門、中間正門門檻及門板等處，並持打火機點燃後
    獨立燃燒，嗣經呂芳榮巡邏至該處發現，因汽油量不夠，始未繼續延燒而未遂，
    陳員當場被捕。
        案經台北市政府警察局中山分局報告偵辦，由台灣台北地方法院檢察署依公
    共危險罪嫌提起公訴，因辯護人及被告認有需要鑑定犯罪行為當時被告之精神狀
    態，是否達於精神耗弱或心神喪失之程度。故由台灣台北地方法院委託本院予以
    精神鑑定其精神狀態。
　　三、個人生活史及疾病史（以下資料主要根據刑案資料、陳員本人、父親及大直
　　　　診所病歷）：
        陳員於家中排行第二，有一兄，弟，商職夜間部一年級肆業，現與父母及兄
    長同住，有安非他命、毒品危害防治條例及竊盜等前科。據父親表示，陳員自小
    個性內向，國小時課業表現尚可，國中開始出現翹課、與同學外出遊玩徹夜不歸
    之情形。陳員於十多歲時開始飲酒，服兵役時，一放假就喝酒，曾因外出逾時未
    歸等原因被關一年才退伍。退伍後，曾在汽車音響公司工作兩個月，之後做過服
    務生，但工作大多只能維持幾天就不做了。幾年來陳員除偶爾幫忙父親油漆工作
    外，大多沒有工作，自天睡覺，晚上喝酒，一天約一瓶蔘茸酒。陳員自述曾在外
    喝酒喝醉被人抬回家，否認飲酒後曾與人發生肢體衝突或有失憶之情形。
        陳員自二十三歲開始使用安非他命，之後幾乎持續使用，最長有幾個月沒有
    使用，陳員自述使用安非他命後，會亢奮睡不著覺，一直重複做同樣的事情（例
    如調音響，一直調到壞掉），並會格外注意週遭人的一舉一動，咸到沒有安全咸
    ，但當時尚未有幻聽之經驗。二十七歲時，陳員開始在沒有人在身邊時，卻聽到
    有人對自己說話，說話的聲音有男有女，說話的內容，大多是責罵陳員，或叫陳
    員去殺人做壞事等聲音。陳員對此感到不安，有時會與幻聽對話，也有情緒的反
    應。陳員自述此情形在使用安非他命後會加重，但即使不用時也會聽到幻聽。陳
    員大多用喝酒的方式來解除幻聽對其之情緒干擾，這一兩年來，其會自行至藥房
    買鎮定安眠藥物服用。一年來，陳員約曾有兩次，在服用鎮定安眠藥物加上酒精
    的情況下，白天醒來後，發現自己身體受傷，似乎在夜裡曾經外出發生車禍，但
    自己完全不記得。
        民國九十二年八、九月間，陳員開始注射海洛英，花費許多金錢。家人則發
    現陳員會自言自語，自認為能與神明對話，陳員並告訴家人晚上都有人與他說話
    因而失眠，家人因此四處帶陳員去收驚拜拜。陳員自述使用海洛英後，就不太用
    安非他命了，因施打海洛英，能短暫感到幻聽減少並有欣快感，但無法持續多久
    又需再次施打。因金錢壓力，陳員無法繼續施打海洛英，故於九十二年十二月開
    始至診所戒癮，在九十三年一月底農曆過年期間，出現明顯之海洛英戒斷症狀，
    陳員當時靠診開立之鎮靜安眠等藥物解除戒斷不適之症狀。家人注意到陳員於此
    ，常抱怨頭痛失眠等問題，會同時吃好幾顆鎮靜藥物加上酒精，除至診所拿藥外
    ，也會自行至藥房買藥服用。
        陳員表示自民國九十三年農曆過年後，即未再使用海洛英或安非他命等違禁
    藥品。但九十三年二月開始，陳員感到幻聽的頻率和強度越來越增加，會叫自己
    去搶劫或殺自己全家，陳員會與其對話互罵，情緒也受到影響，常常感到恐懼不
    安。案發之後，陳員自覺幻聽變的更為嚴重，對其情緒行為之影響更為顯著，其
    飲酒量增多，出現發脾氣、摔東西的行為。陳員於民國九十三年五月十九日在外
    飲酒，於酒醉後被消防隊送至市立療養院強制治療，精神鑑定之時，陳員仍在住
    院治療中，由法警陪同來本院施行精神鑑定。
　　四、案發經過（根據刑案相關卷宗及陳員陳述）：
        據陳員述，其並不認識華安宮之負責人，僅於幾年前與父親一同去此處粉刷
    油漆過一次，但其知道華安宮後頭的房子有住人。案發當日早上，陳員曾至診所
    拿藥，於自天即服用過一兩顆鎮定安眠藥，並因正好有錢買了平時比較少喝的高
    梁酒，到晚上大約喝了三分之二瓶以上的高梁．，陳員記得喝完酒後自己在看電
    視，當時還沒有幻聽干擾，甚至感到心情不錯，於是開始服用睡前的鎮定安眠藥
    劑約四、五顆 (詳細數目陳員已不記得)，想要去睡覺。陳員記得此時聽到幻聽
    的女聲叫他去華安宮放火，並反覆說：「火放了就要趕快跑哦」。此聲音反覆出
    現，陳員隱約記得自己對聲音說：「那裡面有人，這樣不行吧。」之後，陳員記
    得自己拿了寶特瓶，騎車外出去加油站加油，也隱約記得加油的情形，但不記得
    自己是否有再回家，或如何至華安宮以及放火的情形。據證人呂芳榮表示，其看
    到陳員於華安宮大門前，看起來意識不清楚，左手拿裝汽油之寶特瓶，將油灑在
    華安宮大門附近地上，並用右手打火機點燃灑在地上之汽油縱火。
        被捕之後，陳員於警局所測得之呼氣酒精濃度為每公升0．91 毫克。陳員對
    於警訊的記憶，僅記得警訊時有看過正門起火的照片，記得有人問自己話，不記
    得談話的具體內容，但記得後來似乎有拿筆簽名寫字。其自述在稍後坐車前往法
    院時，覺得比較清醒。腦中就在問自己為什麼要去法院呢？然後隱約回想起剛才
    筆錄時看的照片，慢慢回憶起自己去買汽油的情形，以及可能有放火的這件事情
    。
　　五、鑑定結果：
      （一）身體及神經學檢查:無重大異常。
      （二）腦波檢查：無異常發現。
      （三）心理測驗：陳員智力測驗結果顯示，智力屬邊緣程度：總智商，七十四
            ，語文智商八十一，操作智商六十八。其語文智力為中下程度，算術及
            共性之抽象思考較差，操作智力為輕障程度。其注意力速度慢化，注意
            力效率有偏差。其原先智力可能即較差，目前受疾病之干擾更為下降。
            陳員對外在刺激未能有效注意，易有所扭曲，疑心反應強，覺得有人批
            評譏笑他，並跟蹤他、控制他。陳員之情緒難有效控制，可能易有衝動
            不合社會規範之言行。目前尚難排除有精神病之反應傾向。
      （四）精神狀態檢查：陳員於檢查時意識清醒，外表尚整齊，穿有腳銬。
            其情緒反應較侷限，注意力可集中，態度尚合作，言語音調平板，表達
            內容較為貧乏。鑑定當時陳員否認有幻覺經驗，經觀察並無幻覺行為，
            其表示住院治療後，幻聽幾乎已經完全消失。陳員對其幻聽之經驗，仍
            堅信是來自外在的聲音，但認為與使用安非他命有關。陳員目前雖無幻
            聽干擾，但偶有過度疑心之傾向，對事件之解釋，有偏邏輯之情況，並
            會感覺身體內或有另一個人叫自己做事之被控制感。其對於放火的事件
            ，傾向於事後歸因，自認找不出原因，也不記得自己做這事時的情景，
            但因有照片，陳員相信自己的確有放火，亦無否認以脫罪之行為反應。
            其自認可能是被附身，因為附身，在陳員的想法裡即「完全不知道自己
            在做什麼」的情況。在沒有藥物酒精作用時，陳員不曾有過被附身的經
            驗。
    綜合以上資料，陳員自青少年時期即開始飲酒，其飲酒之模式及對功能之影響，
已達酒精依賴之程度。陳員有安非他命及海洛英依賴之問題，目前皆處於早期完全緩
解之階段 (Amnphetamine dependence，in early full remission;Heroin
dependence,in early full remission)。陳員近一兩年來，為了幻聽及失眠之問題
，自行使用鎮定安眠藥劑，有鎮定安眠藥劑濫用 (Sedative and hypnotic abuse)之
情形。
    陳員自二十七歲開始，即出現持續之幻聽干擾，合併有行為及情緒之改變，致使
其家庭和職業功能皆受到影響，臨床上診斷為妄想性精神病狀態 (Paranoid state )
，首先考慮精神分裂症 (Schizophrenia)之可能，並需排除安非他命精神病
(Amphetamine-induced psychotic disorder)及酒精性精神病(Alcohol-induced
psychotic disorder)。
    六、結論：
    陳員之精神科臨床診斷目前臆斷為妄想性精神病狀態，需排除其他功能性及器質
性精神病之可能；合併酒精依賴。陳員有海洛英及安非他命依賴乏問題，目前處於早
期完全緩解階段。陳員另有鎮定安眠藥劑濫用之診斷。
    陳員於案發前數週，上述精神病狀態惡化，引發幻聽、被命令，被控制妄想等精
神病性症狀之加劇，其情緒及行為反應亦因此有明顯扭曲，造戒現實判斷之失衡，陳
員以酒精及鎮定安眠藥劑濫用來紓解並對抗上述症狀造成之不適，更進一步加重其症
狀之強度，與其自我控制能力與現實判斷力之減損。於案發當時，上述知覺扭曲經驗
之症狀持續存在，其縱火之行為，與幻聽內容緊密相關，且受其控制，復加以藥物和
酒精之影響，使陳員對外界之客觀感知、判斷、理解能力更進一步受損，導致其喪失
對行為結果之預見及控制能力，對幻聽命令之抗拒能力亦同受影響。案發當時，陳員
之精神狀態，已達心神喪失之程度。
    鑑定當時，其精神病性症狀，於住院治療後已經緩解，雖仍殘留對過往精神病性
經驗之記憶，然已未明顯損及其現實功能，故未達精神耗弱之程度。」
也就是說依照台大醫院對於被告於行為時精神狀態之鑑定結果，被告於行為時是處於
心神喪失之狀態。
五、其實，如前所述，本件被告在客觀上有點火燃燒華安宮之客觀行為在訴訟上已可
    得認定，因此存在於檢察官、被告及公設辯護人間就本件唯一爭執之爭點乃在於
    －被告於前開行為之精神狀態是否已陷於心神喪失狀態而已，而台大醫院接受本
    院之囑託鑑定後，已得出被告於前開行為當時係處於一心神喪失之狀態，以下乃
    有就該份鑑定報告在本件訴訟上之證據能力及證據價值（即證明力）為深入探討
    之必要：
  (一)此份鑑定報告之證據能力：
    按此份鑑定報告，在性質上雖為本件被告以外之人在審判外之陳述，不過如前所
    述，台大醫院係由本院依刑事訴訟法第二百零八條第一項之規定囑託其為前開鑑
    定，台大醫院所出具之前開鑑定報告已經用書面詳載鑑定之經過及結果，因此依
    照刑事訴訟法第一百五十九條第一項之立法理由「．．．本條現行條文僅規定證
    人於審判（按指廣義之審判，即包含準備程序與言詞辯論程序）外之陳述（含言
    詞陳述與書面陳述），除法律有規定者外，不得作為證據。但實務上共同被告（
    指於一個訴訟關係中，同為被告之人）、共犯、被害人等，非必即屬訴訟法上之
    「證人」，其等審判外之陳述，性質上亦屬傳聞證據，得否作為證據，不免引起
    爭議；另對於被告審判外之陳述，應無保護其反對詰問權之問題，爰參考日本刑
    事訴訟法第三百二十條第一項之規定，修正本條第一項，即除法律有規定者外，
    「被告以外之人」審判外之「言詞或書面」陳述，原則上均不得作為證據，而將
    共同被告、共犯、被害人等審判外之陳述，同列入傳聞法則之規範，不以證人審
    判外之陳述為限。又本條所謂「法律有規定者」，係指本法第一百五十九條之一
    至第一百五十九條之五及第二百零六條等規定，此外，尚包括．．．」，該份鑑
    定報告乃因刑事訴訟法第二百零八條第一項規定準用同法第二百零六條第一項「
    鑑定之經過及結果，應命鑑定人以言詞或書面報告。」規定，依前揭同法第一百
    五十九條第一項之立法理由，而在本件訴訟上有證據能力。
  (二)此份鑑定報告之證明力：
  　台大醫院函送前開鑑定報告至本院後，看到該份鑑定報告之結果認定被告於前開
    行為時係處於心神喪失狀態之公訴檢察官，於本院九十三年八月四日審理時乃依
    刑事訴訟法第二百零八條第一項後段「法院得囑託醫院為鑑定，．．．其須以言
    詞報告或說明時，得命實施鑑定之人為之。」規定，要求本院傳喚制作該份鑑定
    報告之醫師到法庭，而依同法第二百零八條第二項之規定，如受法院囑託為鑑定
    之醫院，其實施鑑定之人至法院以言詞報告說明其鑑定之相關內容時，準用同法
    第一百六十六條至第一百六十七條之七交互詰問及同法第二百零二條具結之規定
    ，當檢察官為前開聲請，指定辯護人亦同意檢察官之聲請，並欣然同意由指定辯
    護人對制作該份鑑定報告之台大醫院醫師為主詰問，嗣於九十三年八月三十一日
    本院審理時，制作該份鑑定報告之台大醫院丙○○醫師如期到院，並在具結後接
    受指定辯護人及檢察官交互詰問及本院之補充詢問，在整個交互詰問之過程中（
    以下均見當日審判筆錄）：
    1.透過指定辯護人之主詰問及本院之補充詢問，在本件訴訟上先行確立了劉醫師
      為台灣大學醫學系畢業，曾至英國劍橋大學為司法精神醫學研究進修，現為台
      灣大學醫學系之助理教授（教授科目為法醫學之精神鑑定），同時為台大醫院
      精神部之主治醫師，自八十二年起其已制作約四百餘件精神鑑定報告書，並有
      參與實際制作本件鑑定報告之專業信憑性事實。
    2.接下來，受過縝密交互詰問之指定辯護人，在主詰問之過程中，即建立了以下
      幾個事實：
      (1)劉醫師作成前開鑑定報告是透過門診鑑定程序，分為臨床評估、心理衡鑑及
        相關神經系統之身體檢查，並參具偵訊相關資料及詢問被告而為。
      (2)經診斷後，被告患有妄想性精神病狀態，可能為精神分裂症或安非他命引發
        之器質性精神病。
      (3)因被告患有上開疾病，加上被告犯案當時亦同時使用藥物及酒精，此二者對
        其精神活動量有所影響，主要表現為對外界反應之閥值改變，對本身活動性
        控制、協調失衡，此外其原先之精神疾病，於上述二者之作用下，精神性症
        狀益行凸顯，導致其認知及判斷受精神疾病之影響，此外精神活動質亦有改
        變，而與常人不同。
      (4)被告於案發當時雖有飲酒及服用鎮定安眠劑，不過被告所使用之藥物及酒精
        之量無法確定，但一般酒精藥物之影響，除非達完全鎮定之程度，使達意識
        昏迷，才會對外界事務完全無反應之能力，在未達上述狀態之前，其仍保有
        自發性之精神活動，而表現為外顯行為，所以被告仍然可以外出為前開犯行
        。
      (5)為何被告本身無抵抗幻聽之命命，其原因在於幻聽本身即有嚴重度差異，
        故對於病人之影響並非固定，而須視當時之身心狀態及環境因素而定；本
        件被告案發當時之幻聽出現時，其已受藥物及酒精之影響，對於衝動及行為
        之控制與協調及對於後果之預見能力已受影響，故表現為相關之行為。
      (6)在前述鑑定報告中所提到被告其知覺扭曲與認知功能受損，此二者之差異乃
        在於被告臨床上呈現幻聽與妄想，幻聽為扭曲之知覺經驗，妄想則是對於知
        覺經驗之詮釋、評價失衡，二者均代表腦部認知功能之運作已出現問題。
      (7)之所以認定被告於行為當時之精神狀況已達心神喪失之程度，其依據詳如前
        開鑑定書所載外，另外被告於犯罪當時之行為，為受到幻聽經驗影響下，且
        其控制及判斷力因其妄想而無法加以客觀權衡，其控制力復受藥物及酒精影
        響，進一步減損，故當時判斷已無自由決定之能力，而完全受其精神病態控
        制，所以才認定被告已達心神喪失之程度。
    3.在指定辯護人對劉醫師進行完主詰問後，本件隨即由公訴檢察官對劉醫師進行
      頗為精彩之反詰問，從公訴人準備之問題，可以看出公訴檢察官為減低並減弱
      該份對其不利之鑑定報告，應該花費不少之心思準備，而劉醫師亦對公訴檢察
      官之問題，以其精神醫學專業之角度來做回答：
      檢察官質疑劉醫師為本件鑑定時有無參考被告之前病歷資料，經劉醫師回答
        ：被告之前因藥物使用戒除藥癮，至診所就醫有附在法院卷內的一張病歷，
        被告鑑定時是從台北市立療養院（以下稱市立療養院）由法警帶來台大醫院
        ，曾參照市立療養院的病歷為本件之鑑定，而依據市立療養院之被告病歷，
        係記載被告在市立療養院治療的當時因為酒精的作用，呈現行為激躁並且有
        幻聽及妄想，市立療養院並認定被告是為急性精神病狀態，須排除妄想性精
        神病及器質性精神病，但這並不表示台大醫院鑑定之結果與市立療養院治療
        對被告病歷所載是不同的，因為精神病的診斷根據臨床表現病程可有暫時性
        及確定性之診斷，鑑定報告所謂的精神病狀態為對於一時性精神狀態所作之
        暫時診斷，通常是在相關之病程及病史資料未能確認釐清之前所做出來的判
        斷，所謂須排除妄想性精神病及器質性精神病於精神醫學上指的是臨床表現
        及病程與二者之表現均符合，故須同時列入考慮，醫學上所謂「須排除」白
        話一點說就是須高度懷疑此二種疾病之存在，而再深入對醫學上『須排除』
        的定義作解釋，所謂『須排除妄想性精神病及器質性精神病』於精神醫學上
        指的是臨床表現及病程與二者之表現均符合，故高度懷疑臨床症狀是由這二
        種疾病所引起，醫學上的用語須排除就是這個樣子。
      檢察官對於前開鑑定結果中載明被告於案發「當時」有妄想性的精神病狀，
        ，所謂之當時究所何指？劉醫師稱係指由被告在家中聽到幻聽持續到廟裡面
        縱火結束之後被憲兵發現，均處於這段時間。
      檢察官在聽聞完劉醫師之回答後，還是不能明瞭所謂「精神病狀態為對於一
        時性精神狀態所作之暫時診斷」其確切意義，隨即請教劉醫師，經劉醫師回
        答－所謂的一時性精神病狀態就是在特定時間存在，仍然可能有所變動之精
        神表現，其雖然說是一時性，並不意味著就是很短暫，只要在病因沒有辦法
        確定之前都可以用這個名詞形容其不正常精神狀態，所謂之「暫時診斷」其
        意義乃為根據鑑鄧當時所有可以看到的臨床表現及病史資料所認為的，最有
        可能之疾病，而暫時診斷可能變動，但就被告這個個案來說，他的精神狀態
        是不正常的，是確定的，但是引起這種不正常的原因，是可以有不同的疾病
        。
      檢察官接著質疑劉醫師，在前開鑑定報告書中記載被告於行為當時有聽到幻
      　聽叫其去華安宮放火，其依據為何，經劉醫師供稱：是依其與被告在鑑定會
        談的時候，被告對其說有幻聽的聲音叫他去華安宮放火，被告有很清楚的告
        訴其說去廟裡要去放火。
      而前開鑑定報告中記載被告對該叫其去放火之幻聽說「那裡面有人這樣不行
        吧！」，是依何依據而來，劉醫師回答是依據被告之陳述而來，檢察官此時
        發現被告似乎還有認知及判斷的能力，便質疑劉醫師被告於此時有無認知及
        判斷的能力，劉醫師回答－被告同時有幻聽與妄想，所以雖然他能夠跟聲音
        說不行，但其平常之日常生活判斷，已經受其妄想系統之影響，即使到鑑定
        當時仍然對聲音之存在深信不疑，因此他可以認知聲音說的內容是不應該的
        ，但是其認知及判斷受到妄想之影響，因此有嚴重之扭曲，無法依現實為客
        觀之判斷。
      繼而檢察官對劉醫師問到：你後面所說的－但其認知及判斷受到妄想的影響
        ，認知是什麼認知，判斷是什麼判斷？劉醫師回答－『認知』是對於到底有
        沒有這個聲音，這個聲音是真還是假；『判斷』是說這個聲音對其作決定時
        所在之比重，意思就是說這個聲音的命令，凌駕了被告對於現實之是非對錯
        之評斷。
      接下來，檢察官又對劉醫師問到：你怎麼知道被告對於這個聲音凌駕了是非
        對錯之評斷？劉醫師回答：被告雖然知道這些是不對的，但被告必須有控制
        力，被告在鑑定當時，即使經過治療仍然相信體內有另外一個人叫他去做事
        情，所以這個表示說因為這些都是現實上不可能的事情，但是病人仍然相信
        ，表示他的認知受到嚴重的扭曲，因此不能單以病人會對聲音說『那裡有人
        這樣不行』，來推斷說其能保有完整之現實判斷能力。
      但是檢察官又以：不管聲音是真的還是假的存在，你如何判斷聲音命令的程
        度，必使得被告無法拒絕去放火？此一問題對劉醫師提出質疑，劉醫師回答
        ：除了幻聽之外還有服用酒精及藥物，根據被告在警察局的表現，已呈現明
        顯之腦功能障礙，表現為記憶之缺損，因此在犯案當時因可推斷其酒精與藥
        物之作用，已部分影響，所以在雙重因素影響之下做上述之判斷。
      檢察官看由此對劉醫師行反詰問似未能竟其功，開始從另一個角度來對劉醫
      　師作反詰問，以期推翻前開鑑定報告之結論，也就是說檢察官問劉醫師－被
        告是否對你說他自己拿寶特瓶去加油站加油？劉醫師回答有，接著，檢察官
        問－這時候是不是表示被告仍然知道自己在做什麼而對外界事務有判斷力？
        （這的確是一個好問題，表示受過縝密交互詰問訓練之檢察官有見縫插針之
        能力），不過劉醫師供稱：酒精及藥物對於人類精神功能影響為階段性，在
        影響程度較小情況之下，仍能保有部分之精神活動，但是對於較高層次之判
        斷等等可以受影響，因此個案雖然能夠執行相關生活之事務，並不代表其對
        外界事務判斷完整無缺，當時被告是受幻聽發生之後之行為，就其行為構成
        做完整之考量，再考慮其加油至縱火連續行為，其成因為幻聽之影響，故就
        此考量他對外界事務之判斷力已有嚴重減損。
      不過檢察官接著又以：被告知道要到加油站才能買到汽油，還知道要騎車去
        加油站，且還知道要付錢，這樣的行為是對於事務的判斷力有減損之情況下
        做的出來的嗎？繼續質疑劉醫師，此時劉醫師回答：是的，剛剛提過他的精
        神疾病影響的是對於高層次的是非、道德等等，對於一般日常生活事務不一
        定要受其精神疾病的影響，因此所謂的對於事務的判斷力之減損，指的是他
        沒有辦法區分幻聽之真實性，並因此而為犯行，就精神醫學來說，放火與買
        賣交易行為二者都牽涉到對於行為目的之認知及執行過程之掌握，因此所謂
        高層次指的是對行為目的認知與判斷，而被告之所以可以完成買賣，乃是因
        為被告之放火行為其是非之判斷，受到其精神狀態的影響，但是因為買賣這
        個行為並非在其幻聽、妄想範圍之內，故二者所受到的影響不一樣。
      再來，檢察官又對劉醫師提出－你在鑑定報告書提到被告已達心神喪失，指
        的是被告對於放火是非道德問題無法認知，還是對於放火的行為無法認知？
        此一問題，劉醫師回答－這兩個層次病人都沒有辦法認知，檢察官繼續追問
        －被告從哪個時間點其認知能力轉變成完全無法認知及控制？因為如你剛所
        講，被告在騎機車、加油那個時點認知能力嚴重受損到後來放火的時候，被
        告的認知能力已經完全喪失？劉醫師回答：被告在受到幻覺與妄想部分完全
        喪失自由決定之能力，因為個案無法判斷幻覺經驗之真實與否，表現為幻覺
        經驗在案發之外的時間，也已經影響到日常生活，此外病人之妄想，進一步
        影響其對於現實之權衡，就本案而言，其放火的行為，是受到幻聽之影響，
        被告沒有辦法判斷幻聽、妄想是真的還是假的，所以在這個幻聽、妄想範疇
        之內，被告雖然可以執行生活認識之判斷，但是被告沒有自由決定是否可以
        做此行為之能力，被告在鑑定當時及心理衡鑑當中，他持續覺得有人批評、
        譏笑、跟蹤並控制他，甚至相信體內存在有另外他的存在。
　　　檢察官在提出上述一連串之問題後，見均未能減低鑑定人其供述之證明力，且
  　　鑑定人亦以其醫學之專業角度來澄清檢察官各個疑問，檢察官即表示反詰問完
    　畢。
    4.指定辯護人見檢察官並未在反詰問之過程中成功達成減低鑑定人信用性之目的
      ，遂表示無任何問題為覆主詰問。
    5.接下來，本院對劉醫師作進一部之補充詢問，本院共提出四個問題，第一個問
    　題為－「就醫學的觀點來看，行為人在案發後，對於他的犯案情節能夠清楚描
      述，是不是因為妄想性精神病患者沒有喪失記憶力的緣故？」（這是因為長久
      以來，我國實務界常以行為人在犯罪後能清楚描述行為之過程而認為行為人在
      行為當時並未有心神喪失或精神耗弱，故有請教劉醫師澄清之必要），經劉醫
      師回答－人類的精神活動有質與量的問題，所謂記憶力之喪失為精神活動量之
      改變，精神病一般而言，影響的是精神活動之質，所以不一定會有記憶力喪失
      。本院第二個問題為－就醫學的觀點來看，病人有妄想與幻聽，使得病人在言
      語、行為的動機上發生扭曲，是不是會導致其做出來的行為會脫離現實？劉醫
      師亦認為本院上開問題之答案為肯定。第三個問題為－就醫學的觀點而言，妄
      想性精神分裂患者，他的職業功能、社交功能、日常生活功能是否因此完全喪
      失？（本問題之中心意識為－心神喪失者其職業功能、社交功能、日常生活功
      能是否隨著喪失）劉醫師回答－不一定，因為上述三個層面的功能，需要之能
      力各有不同，所以因此不必然同時受影響，此外精神疾病患者個別之差異性很
      大。本院最後一個問題－「就醫學的觀點，我們可以這麼說嗎，妄想性精神病
      患會被醫生認定為喪失意思決定的自由，是因為病人沒有辦法掌控自己的行為
      目的？」，劉醫師之回答為－就這個個案是。而檢察官及指定辯護人對本院上
      述四個問題，並無進一步再對鑑定人為詢問。
    6.由上述檢察官、指定辯護人對劉醫師之交互詰問過程及本院對劉醫師之補充詢
      問可以得知，本件被告於前開行為當時，確實因為其罹患精神疾病，而喪失意
      思決定的自由，並無法掌控自己的行為目的，因此陷於心神喪失之狀態，從而
      依前開之說明，被告於前開行為當時其心神狀態既已呈心神喪失之狀態，其行
      為應屬不罰，而應為無罪判決之諭知。而鑑定人劉醫師於本院上開期日審理時
      另供稱－被告之犯行跟其精神病症狀關係密切，且被告目前仍在市立療養院治
      療門診追蹤中，為免本件之情況再度發生，至少要對被告施以一年之監護處分
      ，本院認為求被告能接受妥適之治療與監護，並避免其再度造成其本人、他人
      及社會之危險，爰併宣告令入相當處所施以監護一年。
據上論斷，應依刑事訴訟法第三百零一條第一項後段、第二項、刑法第十九條第一項
、第八十七條第一項、第三項，判決如主文。
本案經檢察官陳舒怡到庭執行職務
中　　　華　　　民　　　國　　九十三　　年　　 十一 　　月　　 三十 　　日
                                  臺灣臺北地方法院刑事第九庭
                                      審判長法  官  葉建廷
                                            法  官  林怡秀
                                            法  官  葉珊谷
右正本證明與原本無異。
檢察官、被告如不服本判決，應於判決送達後十日內，向本院提出上訴狀。
                                            書記官  彭雅慧
中　　　華　　　民　　　國　　九十三　　年　　 十一 　　月　　 三十 　　日
